臺灣臺北地方法院民事判決　　　　　　 100年度訴字第3446號
原　　　告　田中玉
　　　　　　田中芝
　　　　　　張庭貞
共　　　同
訴訟代理人　蔡文玉律師
被　　　告　行政院國軍退除役官兵輔導委員會台北市榮民服務
　　　　　　處
法定代理人　薛幼菊
訴訟代理人　方海波
上列當事人間請求清償債務事件，本院於中華民國100年11月1日
言詞辯論終結，判決如下：
    主  文
原告之訴及假執行之聲請均駁回。
訴訟費用新臺幣貳萬零佰零伍元由原告負擔。
    事實及理由
壹、程序部分
    被告法定代理人原為李潤民，嗣於民國100年11月1日變更為
    薛幼菊，此有被告提出行政院國軍退除役官兵輔導委員會令
    在卷可稽（見本院卷第64頁），並經薛幼菊聲明承受訴訟（
    見本院卷第63頁），於法核無不合，自應准許。
貳、實體部分
一、原告起訴主張：緣訴外人楊啟成因與原告田中玉、田中芝之
    父田生民為軍中同袍，而認原告田中玉為義子，楊啟成並對
    原告田中玉多所照顧，嗣原告田中玉成年後亦反哺，並於楊
    啟成住院時支付各項費用。故楊啟成多次向原告及他人敘及
    ，其於郵局、銀行及國軍同袍儲蓄會等所有積蓄於往生後，
    將分贈予原告田中玉、田中芝及楊啟成在美友人即原告張庭
    貞，並於民國97年間赴美訪友前書立「赴美留言」乙紙，略
    謂倘其發生意外事故，其在台北延壽郵局定存新臺幣（下同
    ）180萬元、臺灣銀行存款6萬2千元及國軍同袍儲蓄會8萬元
    將分贈與原告三人。楊啟成於98年12月18日猝逝，原告田中
    玉並為其料理後事而墊付21萬2760元。詎原告等依楊啟成生
    前之贈與，請求被告交付楊啟成之遺產計194萬2千元，未獲
    置理。爰依贈與及無因管理法律關係，求為命被告如數給付
    ，及自起訴狀繕本送達翌日起，加計法定遲延利息之判決。
二、被告則以：訴外人楊啟成為在台單身榮民，被告依台灣地區
    與大陸地區人民關係條例第68條規定為楊啟成之法定遺產管
    理人。本件原告等所述楊啟成所書「赴美留言」係明載楊啟
    成於97年4月赴美期間委由訴外人田生民及原告田中玉全權
    處理私人事務，而其他贈與內容之生效要件，係以此次在美
    停留期間發生意外事故或所搭乘馬來西亞航空發生飛安事故
    為停止條件。惟楊啟成係於98年12月18日於臺北市聯合醫院
    和平院區病逝，故該贈與契約顯未成立。又原告等自承楊啟
    成於生前所表示之贈與均不為原告等所接受；甚且，楊啟成
    於赴美旅遊前即知以書面分配財產及權益，足見其相當重視
    此等事務，故如楊啟成確有遺贈之意，豈不知以書面妥作分
    配，以杜爭議，故此「赴美留言」適足證楊啟成於亡故前並
    未有遺贈或贈與之意思表示。另就楊啟成殯葬事宜，依98年
    12月24日治喪會議紀錄，係協議由被告以招標契約廠商之第
    四級距辦理，所需費用以遺款68,769元支應，原告田中玉並
    於會中表示頭七助念如未在承商契約範圍內，原告田中玉願
    自費辦理等語，足見殯葬費用超出本處契約級距之範圍，應
    由原告田中玉自負；況原告田中玉所提喪葬項目收據所列青
    玉骨灰罐及晉塔等費用均已由被告支應完畢，而98年12月29
    日之功德法會應為治喪會議所指「頭七」民俗所費，故原告
    主張支出楊啟成喪葬費用均屬無據等語，資為抗辯。並聲明
    ：(一)原告之訴及假執行之聲請均駁回。(二)如受不利判決，願
    供擔保請准宣告免為假執行。
三、得心證之理由：
    訴外人楊啟成係屬行政院國軍退除役官兵輔導委員會台北市
    榮民服務處列管之大陸地區來台單身退除役官兵，身後遺有
    中華郵政股份有限公司存款計1,104,597元（帳號000-00000
    00-0之止付結存65, 612元；定存單000000000結存1,038,98
    5元）、臺灣銀行存款79,761元（退伍金存款存簿結存62,00
    0元、活儲17,761元）、同袍儲蓄會定存單80,000元之事實
    ，有台北市榮民服務處亡故榮民治喪會議紀錄在卷可稽（本
    院卷第37頁至第39頁），自堪認定。惟原告主張楊啟成將其
    所留上開存款贈與原告，為被告所否認，並以前揭情詞置辯
    ，是本件應審酌者厥為(一)該「赴美留言」之性質為何？原告
    能否據以請求被告交付楊啟成存款1,942,000元？(二)原告得
    否依民法第176條第1項規定請求被告給付1,942,000元？茲
    分述如下：
  (一)該「赴美留言」之性質為何？原告能否據以請求被告交付楊
    啟成存款1,942,000元？
  1.按解釋意思表示，應探求當事人之真意，不得拘泥於所用之
    辭句，民法第98條亦有明文；又解釋當事人之契約，應於文
    義上及論理上詳為推求，不得拘泥字面，致失其當時立約之
    真意。解釋當事人之契約，應以當事人立約當時之真意為準
    ，而真意何在，又應以過去事實及其他一切證據資料為斷定
    之標準，不能拘泥於文字致失其真意，最高法院19年上字第
    58號、39年台上字第1053號判例要旨參照。查：本件原告主
    張訴外人楊啟成就其於台北延壽郵局定存1,800,000元、臺
    灣銀行存款62,000元及國軍同袍儲蓄會80,000元將分贈與原
    告三人，並提出之「赴美留言」為據，惟查：就該「赴美留
    言」內容觀之，訴外人楊啟成指在美停留時間若發生意外，
    則其在臺灣中華郵政股份有限公司延壽郵局定存1,800,000
    元、臺灣銀行存款62,000元及國軍同袍儲蓄會80,000元贈與
    原告田中玉、田中芝及張庭貞等語，揆諸上開說明，應得解
    釋該「赴美留言」應屬以楊啟成於94年4月赴美期間死亡為
    停止條件之贈與契約。而查楊啟成係於98年12月18日於臺北
    市立聯合醫院和平院區因病過世，故上開「赴美留言」之條
    件並未成就，該贈與亦未發生效力，是原告尚不得依該「赴
    美留言」之贈與法律關係向被告主張權利。
  2.況原告雖另以聲請傳訊證人田生民、王宗強、吳孝嚴欲證明
    楊啟成確曾為贈與之意思表示，惟贈與行為為契約行為，須
    贈與人為贈與之意思表示，受贈人為允受之意思表示，此觀
    民法第406條之規定自明，本件原告起訴狀既稱「楊啟成生
    前即多次向原告及他人敘及…將分贈予原告…原告等人原均
    未放在心上，…」，可知縱楊啟成曾為贈與意思表示，原告
    亦未為允受之意思表示，故渠等間即無成立贈與契約。是縱
    認楊啟成於證人田生民等前表示贈與之意思表示，亦因原告
    未為允受之意思表示，尚難認渠等間有贈與之合意。是以，
    原告未能舉證證明原告田中玉、田中芝、張庭貞與訴外人楊
    啟成間存在贈與法律關係，則原告依贈與法律關係請求被告
    交付訴外人楊啟成存款1,942,000元，即無理由，應予駁回
    。
  (二)原告得否依民法第176條第1項規定請求被告給付1,942,000
    元？
  1.按未受委任，並無義務，而為他人管理事務者，其管理應依
    本人明示或可得推知之意思，以有利於本人之方法為之，民
    法第172條定有明文；是所謂無因管理，係指無法律上之義
    務，而為他人管理事務之行為而言，且管理他人事務，應有
    為他人利益之意思始足當之。復按當事人主張有利於己之事
    實者，就其事實有舉證之責任，民事訴訟法第277條亦有明
    文；是主張法律關係存在之當事人，須就該法律關係發生所
    須具備之特別要件，負舉證責任。
  2.本件原告主張其於楊啟成生前墊付所有住院、醫療、看護費
    用，並於楊啟成亡故後代墊喪葬費用，依無因管理法律關係
    請求被告支付云云，而依上開說明可知，原告應舉證證明其
    無法律上之義務而為楊啟成管理事務，且就因管理所支出之
    必要或有益費用等亦應舉證以明之，經查，就喪葬費用部分
    ，原告雖提出由原告田中玉支付之道明生命事業機構喪葬項
    目單（本院卷第5頁），惟依98年12月24日台北市榮民服務
    處亡故榮民治喪會議，原告田中玉於會中謂「依民間習俗，
    可否辦理頭七，如沒有在承商契約範圍內，本人願自費處理
    」，該治喪會議於結論時已表明「頭七助念等，因非本處承
    商契約應辦事項，請田先生直接向承商或業界其他廠商洽商
    ，本處從旁協助」等語，有台北市榮民服務處亡故榮民治喪
    會議紀錄在卷可稽（本院卷第37頁至第38頁），足見原告承
    諾就楊啟成喪葬費用於被告承商契約範圍外部分，願自行負
    擔。而就原告所提出之喪葬項目單與被告台北市榮民服務處
    98-99年第二區單身亡故榮民喪葬事務火葬第四級殯葬物品
    標單對照（本院卷第39頁正反面），堪認原告自行支出之喪
    葬項目，為被告承商契約範圍外部分，依原告於依98年12月
    24日台北市榮民服務處亡故榮民治喪會議所為之意思表示，
    原告應自行負擔，換言之，原告支出上開喪葬費用即非無義
    務，自不該當於無因管理之要件。又原告主張其所墊付之住
    院、醫療、看護費用，依舉證責任分配原則，原告自應提出
    相關之單據，惟原告就上開單據均付之闕如，則原告主張墊
    付住院、醫療、看護費用等，自非可採。是原告主張依無因
    管理法律關係請求被告給付1,942,000元，尚乏所據，應予
    駁回。
四、綜上，原告主張依贈與及無因管理法律關係，請求被告給付
    1,942,000元及自起訴狀繕本送達翌日起至清償日止，按年
    息5%計算之利息，惟其所提證據，尚不足使本院得有確信之
    心證，是原告所訴無從准許，爰予駁回。原告之訴既經駁回
    ，其假執行之聲請亦失所附應併予駁回。
五、本件事實已臻明確，兩造其餘之攻擊或防禦方法，及未經援
    用之證據，經本院斟酌後，認為與判決基礎之事實並無影響
    ，均不足以影響本裁判之結果，自無庸一一詳予論駁之必要
    ，併此敘明。
六、訴訟費用負擔之依據：民事訴訟法第78條。
中    華    民    國  100    年    11    月    29    日
                  民事第八庭    法  官  宣玉華
以上正本係照原本作成
如對本判決上訴，須於判決送達後20日內向本院提出上訴狀。如
委任律師提起上訴者，應一併繳納上訴審裁判費。
中    華    民    國  100    年    11    月    29    日
                                書記官  吳珊華